ACORDAO-COMPLETO-2450332

ACÓRDÃO 8767/2021 ATA 21/2021 - PRIMEIRA CÂMARA

VISTOS, relatados e discutidos estes autos em que se aprecia recurso de reconsideração interposto por Luiz Antônio de Passos Curado contra o Acórdão 10418/2019-TCU-Primeira Câmara, 
ACORDAM os Ministros do Tribunal de Contas da União, reunidos em Sessão da Primeira Câmara, diante das razões expostas pelo Relator, em: 
9.1. com fundamento nos arts. 32, inciso I, e 33 da Lei 8.443/1992, conhecer o recurso de reconsideração, dar-lhe provimento e anular o Acórdão 349/2020-TCU-Primeira Câmara;
9.2. restituir os autos ao Relator a quo, para a apreciação dos embargos de declaração à peça 101;
9.3. dar ciência deste acórdão ao recorrente e aos demais responsáveis.

Recurso de reconsideração interposto por Luiz Antonio de Passos Curado contra o Acórdão 10.418/2019-TCU-Primeira Câmara.

Primeira Câmara

Ministério da Agricultura, Pecuária e Abastecimento.

3. Responsáveis/Recorrentes:
3.1. Responsáveis: Centro de Estudos, Promoção e Desenvolvimento de Mercados (08.436.467/0001-90); Flavio Henrique Boechat de Aguiar (XXX.039.231-XX); Luiz Antonio de Passos Curado (XXX.637.331-XX)
3.2. Recorrente: Luiz Antonio de Passos Curado (XXX.637.331-XX).

13.1. Ministros presentes: Walton Alencar Rodrigues (Presidente), Bruno Dantas (Relator), Vital do Rêgo e Jorge Oliveira.
13.2. Ministro-Substituto convocado que não participou da votação: Augusto Sherman Cavalcanti.
13.3. Ministro-Substituto presente: Weder de Oliveira.

ACORDAO-COMPLETO-2534190

Acórdão 3191/2022 - Primeira Câmara

BRUNO DANTAS

Ministro-Substituto André Luís de Carvalho.

Cuidam os autos de recurso de reconsideração interposto por Luiz Antônio de Passos Curado (peça 87) contra o Acórdão 10418/2019-TCU-Primeira Câmara.
A tomada de contas especial que deu origem a estes autos foi instaurada pelo Ministério da Agricultura, Pecuária e Abastecimento (MAPA) contra Luiz Antônio de Passos Curado, na condição de presidente do Centro de Estudos, Promoção e Desenvolvimento de Mercados (Instituto Mercadológico das Américas - IMA/DF) , em razão da impugnação total das despesas do Convênio Siconv 723500/2009, cujo objeto era "apoiar o projeto de fortalecimento e integração em rede e a capacidade gerencial das cooperativas do Mato Grosso do Sul".
A deliberação recorrida, relatada pelo Ministro Walton Rodrigues Alencar, apresentou o seguinte teor, transcrito abaixo com os ajustes pertinentes:
"9.1. considerar revéis Flávio Henrique Boechat de Aguiar e o Centro de Estudos, Promoção e Desenvolvimento de Mercados, para todos os efeitos, com fulcro no art. 12, § 3º, da Lei 8.443/1992, dando-se prosseguimento ao processo;
9.2. acolher parcialmente as alegações de defesa de Luiz Antônio de Passos Curado;
9.3. julgar irregulares as contas de Luiz Antônio de Passos Curado, Flávio Henrique Boechat de Aguiar e do Centro de Estudos, Promoção e Desenvolvimento de Mercados, com fundamento nos artigos 1º, inciso I, 16, inciso III, alíneas 'b' e 'd', 19, caput, e 23, inciso III, alínea 'a', da Lei 8.443/1992, e condená-los solidariamente ao pagamento das quantias a seguir especificadas, atualizadas monetariamente e acrescidas de juros de mora, calculados desde as datas discriminadas até o efetivo recolhimento, fixando-lhes o prazo de quinze dias, a contar da notificação, para que comprovem, perante o Tribunal, o recolhimento do débito ao Tesouro Nacional:
	Valor
	Data de ocorrência
	Tipo de lançamento

	393.936,00
	09/03/2010
	Débito

	300.000,00
	17/03/2010
	Débito

	59.888,00
	31/05/2010
	Crédito

	59.888,00
	29/07/2010
	Crédito

	59.888,00
	30/08/2010
	Crédito

	59.888,00
	30/09/2010
	Crédito

	59.888,00
	28/10/2010
	Crédito

	59.888,00
	29/11/2010
	Crédito

	3.089,02
	30/07/2010
	Crédito

	3.883,48
	24/08/2010
	Crédito

	3.863,82
	30/08/2010
	Crédito

	1.046,25
	15/09/2010
	Crédito

	4.703,84
	17/09/2010
	Crédito

	1.280,09
	30/09/2010
	Crédito

	278,52
	04/10/2010
	Crédito

	1.290,76
	29/10/2010
	Crédito

	1.197,00
	09/11/2010
	Crédito

	5.783,52
	10/12/2010
	Crédito

	8.938,99
	05/07/2010
	Crédito

	59,45
	28/10/2011
	Crédito

	85,50
	10/05/2012
	Crédito

9.4. aplicar a Luiz Antônio de Passos Curado, Flávio Henrique Boechat de Aguiar e ao Centro de Estudos, Promoção e Desenvolvimento de Mercados a multa individual de R$ 100.000,00 (cem mil reais) , com fundamento no art. 57 da Lei 8.443/1992, fixando-lhes o prazo de quinze dias, a contar da notificação, para comprovarem, perante o Tribunal (art. 214, inciso III, alínea "a", do Regimento Interno) , o recolhimento da respectiva quantia ao Tesouro Nacional, atualizada monetariamente entre a data do presente acórdão e a do efetivo recolhimento, se paga após o vencimento, na forma da legislação em vigor;
9.5. autorizar, desde logo, nos termos do art. 28, inciso II, da Lei 8.443/1992, a cobrança judicial das dívidas, caso não atendidas as notificações;
9.6. encaminhar cópia desta deliberação ao Procurador-Chefe da Procuradoria da República no Distrito Federal, como previsto no art. 16, § 3º, da Lei 8.443/1992."
Admitido o processamento do recurso, porquanto preenchidos os requisitos previstos nos arts. 32, inciso I, e 33 da Lei 8.443/1992, conferi efeito suspensivo aos itens 9.2, 9.3, 9.4 e 9.5 do acórdão recorrido em relação ao recorrente, estendendo-o aos responsáveis condenados em solidariedade (peça 117) .
Instruído o presente feito, faço reproduzir, com os ajustes que julgo pertinentes, o exame técnico e o encaminhamento oferecidos pela Secretaria de Recursos deste Tribunal (peça 126) , que contou com a anuência do corpo diretivo da unidade (peças 127 e 128)  e do Ministério Público junto ao TCU (peça 129) : 
"HISTÓRICO
2. Trata-se de tomada de contas especial instaurada pelo Ministério da Agricultura, Pecuária e Abastecimento (MAPA) contra Luiz Antônio de Passos Curado, na condição de presidente do Centro de Estudos, Promoção e Desenvolvimento de Mercados (Instituto Mercadológico das Américas - IMA/DF) , em razão da impugnação total das despesas do Convênio Siconv 723500/2009, cujo objeto era "apoiar o projeto de fortalecimento e integração em rede e a capacidade gerencial das cooperativas do Mato Grosso do Sul".
2.1. O ajuste esteve vigente de 31/12/2009 a 2/2/2011, com despesas estimadas de R$ 708.436,00, dos quais R$ 693.936,00 seriam repassados pela União e R$ 14.500,00 pela entidade, a título de contrapartida.
2.2. A execução física do objeto foi atestada em 30/3/2011, por meio do Relatório Final de Acompanhamento do Convênio 723500/2009, que, "a partir das atividades desenvolvidas e acompanhadas [in loco] ao longo de toda a realização das etapas", registrou o atingimento dos fins esperados (peça 1, p. 111-135) . Em 29/8/2011, foi emitido relatório complementar que ratificou o cumprimento integral da meta (peça 17, p. 44-55) .
2.3. A prestação de contas final foi inicialmente avaliada por meio da Nota Técnica NT/CGPC/SE/MAPA 324/2011 (peça 1, p. 212-278) . Ante a falta de detalhamento das despesas realizadas, como requerido nos formulários próprios, o IMA/DF foi instado a complementar as informações.
2.4. Em nova análise, registrada na Nota Técnica - NT/CGPC/SE/MAPA 315/2012, o MAPA concluiu que a prestação de contas não podia ser aprovada, em vista das seguintes irregularidades: (i) falta de segregação entre despesas previstas e realizadas; (ii) divergência quanto ao montante de despesas realizada; (iii) contratação da Fundação Dom Cabral sem procedimento licitatório; (iv) registros feitos no Siconv, relativamente a lançamentos financeiros, não estavam compatíveis com o apresentado na prestação de contas; (v) despesas não justificadas no montante de R$ 526.902,80; (vi) pagamento de valores superiores ao contratado para José Luiz Reis Viana; (vi) manutenção dos recursos transferidos sem a devida aplicação no mercado financeiro por período específico; (vii) deixar de depositar a contrapartida na conta corrente específica do convênio; (viii) realização de saques e pagamentos com cartão de débito (peça 1, p. 322-366) .
2.5. Em 9/11/2012, por meio da Nota Técnica 440/2012-CGPC/SE-MAPA, o órgão concedente reprovou a prestação de contas e notificou o convenente para recolhimento de todo o montante disponibilizado (peça 1, p. 374, a peça 2, p. 20) .
2.6. No âmbito do TCU, estes autos foram apreciados por meio do Acórdão 7612/2015-TCU-Primeira Câmara, que julgou irregulares as contas de Luiz Antônio de Passos Curado e do Centro de Estudos, Promoção e Desenvolvimento de Mercados, condenou-os em débito por todo o montante transferido, descontadas restituições feitas, além de imputar-lhes multa individual de R$ 120.000,00, nos termos previstos nos artigos 16, inciso III, alíneas 'c' e 'd', e 57 da Lei 8.443/1992.
2.7. Em sede de embargos de declaração opostos pelo ex-presidente do IMA/DF, por força do Acórdão 2289/2016-TCU-Primeira Câmara, retificado materialmente pelo Acórdão 3743/2016-TCU-Primeira Câmara, o acórdão condenatório foi considerado insubsistente e reencaminhada a matéria para instrução da unidade técnica.
2.8. Reiniciada a instrução do feito, foi promovida a citação solidária de Luiz Antônio de Passos Curado e Flávio Henrique Boechat de Aguiar, presidentes do IMA/DF de 22/6/2004 a 20/3/2011 e a partir de 20/3/2011, respectivamente, assim como do Centro de Estudos, Promoção e Desenvolvimento de Mercados, por todo o montante transferido, descontadas as restituições residuais feitas em 2011 e 2012, em vista das seguintes irregularidades (peças 70-72) :
a) realização de saques em espécie na conta específica do convênio, totalizando R$ 63.800,00;
b) realização de transferências de recursos da conta específica do convênio para a conta corrente particular da própria convenente, totalizando de R$ 181.631,60;
c) pagamentos de títulos sem a devida identificação do favorecido;
d) compras com cartão de débito sem apresentação do respectivo comprovante;
e) realização de despesas não previstas no plano de trabalho (ex: combustível, consultoria jurídica e aluguel de carro) , sem correspondência com a execução das metas pactuadas, efetuadas com fornecedores diversos dos contratados (ex: restaurantes e hotéis diversos) , sem identificação do convenente e do usuário, sem especificação do tipo de despesa;
f) contratação de serviços com a Fundação Dom Cabral sem prévia cotação de preços ou comprovação dos preços praticados por essa fundação com outros contratantes (arts. 45 e 46, § 1º, II, da Portaria Interministerial 127/2008) ;
g) contratação de Péter dos Santos, o qual constava como membro do Conselho Fiscal do IMA, para a prestação de serviços de acompanhamento e coordenação geral da execução do convênio, no valor de R$ 80.000,00, contrariando os princípios da moralidade e da impessoalidade;
h) pagamento superior ao valor contratado no âmbito do Contrato de Prestação de Serviços 21/2010;
i) não retenção/recolhimento das contribuições previdenciárias sobre os serviços supostamente prestados por Péter dos Santos, Jorge Viana e pela Fundação Dom Cabral;
j) existência de diversos documentos sem a competente assinatura, tais como, propostas de preços, editais de cotação prévia de preços e termos de contrato (ex: Contratos 7/2010 e 8/2010) , e propostas de preços não datadas, variando somente o tamanho e o tipo de caractere;
k) execução físico-financeira divergente do programado no plano de trabalho, sem solicitação de remanejamento ou alteração prévia;
l) as sete notas fiscais emitidas pela Fundação Dom Cabral, no valor de R$ 59.888,00 cada, não especificam os serviços efetivamente prestados, não informam a quantidade de horas de serviço prestadas pelos professores, monitores, responsáveis técnicos e responsáveis pelo apoio, nem discriminam a quantidade de material didático produzido e distribuído. Assim, não há como atrelá-las a quaisquer das etapas previstas no plano de trabalho de convênio;
m) não há atesto de recebimento em nenhuma das notas fiscais emitidas pela Fundação Dom Cabral nem recibo dos correspondentes pagamentos;
n) a 1ª nota fiscal da FDC foi emitida em 20/5/2010, ou seja, apenas 8 dias depois de firmado o Contrato 1/2010 e antes do início da execução do objeto pactuado, que ocorreu apenas em julho/2010;
o) não foi apresentado o comprovante das transferências eletrônicas disponíveis relativas às 6 primeiras notas fiscais da FDC, de modo que não é possível saber quem foi o real destinatário dos valores transferidos;
p) a última nota fiscal da FDC foi emitida em 1º/12/2010, mas o pagamento do seu valor foi efetuado somente em 29/4/2011, mediante transferência on line para a conta da própria convenente;
q) o Contrato 1/2010 abrangeu os serviços de responsável pelo apoio, todavia, na relação de pessoal envolvido no projeto, elaborada pelo IMA, verifica-se que foram indicados como responsáveis pelo apoio Luiz Antônio de Passos Curado, presidente do IMA à época da celebração do convênio, e Flávio Henrique Boechat de Aguiar, Diretor de Comunicação e Marketing do IMA à época da celebração do convênio e atual presidente do IMA, e Jorge Viana, que foi contratado separadamente pela IMA, para prestar serviços relativos à função de "responsável pelo apoio", pelo valor de R$ 71.500,00;
r) não foi apresentada a planilha de composição dos custos dos serviços do Contrato 1/2010, o que impede a aferição dos quantitativos efetivamente contratados e da economicidade do valor contratual;
s) não foi comprovado que os professores, o monitor e o responsável técnico identificados na relação de pessoal envolvido no projeto realmente pertenciam aos quadros da Fundação Dom Cabral;
t) há divergência entre as informações prestadas pela convenente e as informações constantes do relatório final de acompanhamento do convênio;
u) em muitas das listas de presença apresentadas, ou não houve indicação do nome dos instrutores/palestrantes ou a indicação não guarda correspondência com a relação de pessoal envolvido no projeto;
v) não foi apresentada cópia dos certificados de participação nos eventos, que deveriam ser expedidos conjuntamente pelo IMA e pela FDC, a teor da cláusula terceira do Contrato 1/2010;
w) não foi apresentada prova da entrega do material didático e do Kit Participante aos beneficiários do projeto;
x) as cópias dos materiais didáticos acostadas à prestação de contas são mera reprodução ou compilação de textos produzidos por autores diversos, não havendo nenhum indício de que foram elaborados pela Fundação Dom Cabral especificamente para a execução do objeto do Convênio 723.500/2009, pois nada discorrem sobre a realidade das cooperativas do Estado de Mato Grosso do Sul;
y) ausência de nexo de causalidade entre as despesas do Contrato 2/2010 (R$ 79.466,17) e a execução do objeto do convênio;
z) ausência de nexo de causalidade entre os recursos federais e os recibos relativos aos prestadores de serviço Jorge Luiz Reis Viana e Péter dos Santos;
aa) relativamente ao Contrato 4/2010: pagamento de passagens e hospedagens a pessoas não envolvidas no projeto, pagamento de passagens e hospedagens que não coincidem com o período em que a pessoa prestou serviços no projeto, pagamento de aluguel de carro, sem previsão no plano de trabalho, e não apresentação dos comprovantes de embarque e das notas fiscais de hospedagem e dos aluguéis de veículos.
2.9. Devidamente citados (peças 72-74 e 78) , somente Luiz Antônio de Passos Curado apresentou alegações de defesa. Flávio Henrique Boechat de Aguiar e o Centro de Estudos, Promoção e Desenvolvimento de Mercados permaneceram silentes, assumindo a revelia, para todos os efeitos, como previsto no art. 12, § 3º, da Lei 8.443/1992.
ADMISSIBILIDADE
3. O exame preliminar de admissibilidade à peça 114 - acolhido pelo relator ad quem em despacho à peça 117 - concluiu por conhecer do recurso, suspendendo-se os efeitos dos itens 9.2, 9.3, 9.4 e 9.5 da decisão recorrida.
MÉRITO
4. Constitui objeto do recurso examinar as seguintes questões:
a) se foi indevida a declaração de intempestividade dos embargos de declaração anteriormente opostos em razão da ausência de notificação da parte por edital (item 5) ;
b) se houve sentença favorável ao recorrente na Justiça Federal e se isso repercute no presente processo (item 6) ;
c) se extratos bancários declarados ausentes dos autos se encontram nos autos e comprovam pagamento tido por não comprovado (item 7) ;
d) se houve contradição na decisão ao admitir a previsão no convênio de serviços jurídicos, mas glosar o valor pago ao escritório de advocacia contratado (item 8) ;
e) se houve cerceamento de defesa em razão do indeferimento do pedido de produção de provas (item 9) .
5. Nulidade - ausência de notificação da parte por edital - indevida declaração de intempestividade dos embargos de declaração
5.1 O recorrente alega indevida declaração de intempestividade dos embargos de declaração anteriormente opostos em razão da ausência de notificação da parte por edital. Nesse sentido, aduz que:
a) não poderia ser declarada a intempestividade dos embargos de declaração (peça 101) antes da publicação de edital de intimação do interessado; (peça 109, p. 1-2) 
b) a tese de que, não sendo possível a realização de intimação pessoal, considerar-se-á a data da publicação do acórdão, que é evento anterior ao ato de intimação pessoal, é absolutamente descabida e ofende os mais comezinhos princípios do direito processual e do contraditório; (peça 109, p. 2) 
c) a Lei 8.443/1992 e o Regimento Interno/TCU contêm expressa previsão de que, não realizada a intimação, o próximo método de intimação é por via editalícia; (peça 109, p. 2) 
d) o artigo 30 da Lei 8.443/1992 dá como última opção a publicação da decisão ou acórdão como marco inicial da contagem do prazo; exigindo expressamente a publicação de edital para notificação da parte; (peça 109, p. 2) 
e) foi encaminhada notificação ao patrono da parte quando este havia mudado de endereço profissional, fato informado na primeira oportunidade; mas não houve tentativa de notificação da própria parte, de modo que não se havia esgotado a tentativa de localização da parte; (peça 109, p. 2) 
f) a lei é clara em prever que "nos casos do inciso anterior", onde a notificação ou rejeição das razões de defesa estão elencados, quando o responsável não for localizado é necessária a publicação de edital; o artigo 22 é ainda mais claro quanto a exigência de publicação de edital; (peça 109, p. 2-3) 
g) destarte, ausente a publicação de edital e/ou o envio de comunicação ao endereço informado, ou ainda ao endereço do próprio interessado, não procede a afirmação de intempestividade do recurso aviado; (peça 109, p. 3) 
h) requer-se a reconsideração do Acórdão 349/2020-TCU-Primeira Câmara, para considerar tempestivo os embargos de declaração, e que sejam em consequência analisados. (peça 109, p. 3) 
Análise
5.2. Mediante o Acórdão 349/2020-TCU-Primeira Câmara (peça 103) , este Tribunal decidiu não conhecer dos embargos de declaração opostos pelo ora recorrente, por considerá-los intempestivos. Isso porque "foi identificada a impossibilidade de notificação do representante legal" a respeito do acórdão condenatório, de modo que o prazo para interposição dos embargos teria passado a contar a partir da publicação do acórdão no Diário Oficial da União, nos termos do artigo 30 da Lei 8.443/1992.
5.3. O artigo 34, § 1º, da Lei 8.443/1992 estabelece que embargos de declaração podem ser opostos dentro do prazo de dez dias, contados na forma do artigo 30 da mencionada lei. Tal artigo dispõe:
5.4. Dispõe o artigo 30 da Lei 8.443/1992:
'Art. 30. Os prazos referidos nesta lei contam-se da data:
I - do recebimento pelo responsável ou interessado:
a) da citação ou da comunicação de audiência;
b) da comunicação de rejeição dos fundamentos da defesa ou das razões de justificativa;
c) da comunicação de diligência;
d) da notificação;
II - da publicação de edital no Diário Oficial da União, quando, nos casos indicados no inciso anterior, o responsável ou interessado não for localizado;
III - nos demais casos, salvo disposição legal expressa em contrário, da publicação da decisão ou do acórdão no Diário Oficial da União.'
5.5. Então se observa que, não sendo possível a notificação na forma do inciso I, em razão da não localização do responsável, deve-se promover a publicação de edital no Diário Oficial, na forma do inciso II; e nas hipóteses diversas das previstas nas alíneas do inciso I a contagem de prazo pode-se dar a partir da publicação da decisão no Diário Oficial. Registre-se apenas a exceção da contagem de prazo para a interposição do recurso de revisão, em que o artigo 35 da Lei 8.443/1992 expressamente prevê a contagem na forma do inciso III, isto é, da publicação da decisão.
5.6. No caso vertente, o ora recorrente foi condenado em débito e apenado com multa por este Tribunal, e a exegese do artigo 15 da Resolução-TCU  170/2004 (dispõe sobre a elaboração e a expedição das comunicações processuais emitidas pelo Tribunal de Contas da União, em cumprimento ao disposto no artigo 179, § 5º, do Regimento Interno/TCU) estabelece que o responsável deve ser notificado para pagamento de débito ou multa (acórdão condenatório) . Tais circunstâncias enquadram o caso em análise nas hipóteses dos incisos I e II acima e exclui a incidência do inciso III.
5.7. Essa mesma circunstância levou a que este Tribunal encaminhasse notificação ao procurador do ora recorrente em 7/10/2019 (peça 95) , com o Aviso de Recebimento retornando em 18/10/2019 com a informação "mudou-se" (peça 98) . Em 29/10/2019, o procurador do recorrente informou o novo endereço em que passaria a receber notificações (peça 99) e em 5/11/2019 opôs embargos de declaração à decisão condenatória (peça 101) , que não foram conhecidos por serem considerados intempestivos, sob o argumento de que, embora frustrada a notificação, a publicação da decisão no Diário Oficial ocorrera em 16/10/2019, nos termos do inciso III acima, inaplicável ao caso vertente. De fato, o próprio fato de este Tribunal ter promovido a notificação do responsável denota que se trata de hipótese regida pelos incisos I e II do artigo 30 da Lei 8.443/1992, e não pelo inciso III.
5.8. Desse modo, assumindo-se que se trata de hipótese em que se faz necessária a notificação do responsável, tem-se que o artigo 22 da Lei 8.443/1992 regula as formas de notificação promovidas por este Tribunal:
'Art. 22. A citação, a audiência, a comunicação de diligência ou a notificação far-se-á:
I - mediante ciência do responsável ou do interessado, na forma estabelecida no regimento interno;
II - pelo correio, mediante carta registrada, com aviso de recebimento;
III - por edital publicado no Diário Oficial da União quando o seu destinatário não for localizado.
Parágrafo único. A comunicação de rejeição dos fundamentos da defesa ou das razões de justificativas será transmitida ao responsável ou interessado, na forma prevista neste artigo.'
5.9. Sobre a matéria, o Regimento Interno/TCU dispõe:
'Art. 179. A citação, a audiência ou a notificação, bem como a comunicação de diligência e de rejeição de alegações de defesa, far-se-ão:
I - mediante ciência da parte, efetivada por servidor designado, por meio eletrônico, fac-símile, telegrama ou qualquer outra forma, desde que fique confirmada inequivocamente a entrega da comunicação ao destinatário;
II - mediante carta registrada, com aviso de recebimento que comprove a entrega no endereço do destinatário;
III - por edital publicado nos órgãos oficiais, quando o seu destinatário não for localizado.
 (...) 
§ 5º Ato normativo próprio do Tribunal disciplinará a elaboração, a expedição e o controle de entrega das comunicações.'
5.10. Verifica-se que nem a lei orgânica deste Tribunal, nem seu regimento interno preveem como forma de notificação a publicação de decisão ou acórdão no DOU, mas estabelecem como última alternativa a publicação de edital no Diário Oficial, quando o destinatário não for localizado.
5.11. A Resolução-TCU  170/2004 foi editada em cumprimento ao artigo 179, § 5º, do Regimento Interno/TCU, reproduzido acima, e estabelece:
'Art. 3º As comunicações serão encaminhadas aos seus destinatários por meio de:
I - correio eletrônico, fac-símile ou telegrama;
II - servidor designado;
III - carta registrada, com aviso de recebimento;
IV - edital publicado no Diário Oficial da União, quando o seu destinatário não for localizado, nas hipóteses em que seja necessário o exercício de defesa.
V - plataforma de serviços digitais Conecta-TCU ou outra solução de tecnologia da informação adotada pelo Tribunal com funcionalidades específicas de comunicação processual.
 (...) 
§ 2º Considera-se não localizado, para os fins do que dispõe o inciso IV deste artigo, o destinatário que estiver em lugar ignorado, incerto ou inacessível.
 (...) 
Art. 4º Consideram-se entregues as comunicações:
I - efetivadas conforme disposto nos incisos I, II e V do artigo anterior, mediante confirmação da ciência do destinatário;
II - realizadas na forma prevista no inciso III do artigo anterior, com o retorno do aviso de recebimento, entregue comprovadamente no endereço do destinatário;
III - na data de publicação do edital no Diário Oficial da União, quando realizadas na forma prevista no inciso IV do artigo anterior.
§ 1º O endereço do destinatário deverá ser previamente confirmado mediante consulta aos sistemas disponíveis ao Tribunal ou a outros meios de informação, a qual deverá ser juntada ao respectivo processo.
 (...) 
Art. 6º na hipótese de os Correios informarem que o destinatário:
 (...) 
II - mudou-se, é desconhecido ou que o endereço é insuficiente, caberá à unidade remetente adotar uma ou mais das seguintes providências:
a)  consulta a outros cadastros mantidos por instituições públicas ou privadas que possam oferecer subsídios à obtenção do endereço do destinatário, fazendo juntar aos autos documentação ou informação comprobatória do resultado da consulta;
b)  solicitação de auxílio à unidade jurisdicionada ou órgão de controle interno ao qual esteja vinculado o destinatário ou o processo;
c)  solicitação de colaboração à secretaria do Tribunal na unidade da federação em que se supõe residir o destinatário;
d)  solicitação de colaboração dos órgãos de controle externo estaduais.
Art. 7º Esgotadas as medidas previstas nos artigos 5º e 6º, conforme o caso, a unidade remetente:
I - renovará a comunicação quando identificado o inventariante, ou os sucessores, ou o novo endereço do responsável;
II - aplicará, desde logo, o disposto no inciso IV do artigo 3º, caso não seja possível confirmar a entrega da comunicação no endereço do destinatário.'
5.12. Assim, observa-se que antes de se considerar intempestivos os embargos restariam ser tomadas muitas outras providências, a última das quais a publicação de edital no Diário Oficial da União.
5.13. Ressalte-se que "a não localização do responsável no endereço constante do Cadastro de Pessoas Físicas da Receita Federal (CPF) não é capaz de gerar, por si só, a presunção de que a pessoa se encontra em lugar desconhecido e incerto para justificar a notificação por edital em processo do TCU. Devem ser realizados outros procedimentos que permitam a conclusão de que foram efetuados significativos esforços para localizar o responsável, a exemplo de pesquisas junto a cadastros de órgãos públicos (ex. departamento de trânsito) ou concessionárias de serviços públicos (ex. empresas de telefonia e de fornecimento de energia elétrica) , ou mesmo pesquisas na internet, incluindo redes sociais". Acórdão 1323/2016-TCU-Plenário, relator: Benjamin Zymler.
5.14. No caso vertente, outras alternativas de notificação restariam mesmo antes de eventual notificação por edital, como por exemplo a notificação ao próprio responsável, tal como ora alegado, de modo que não foram esgotadas as possibilidades de notificação do responsável. E mesmo "a notificação por edital é procedimento excepcional, porquanto apenas se presume que o responsável teve ciência dos termos da ação movida a seu desfavor, e somente deve ser adotada quando o destinatário não puder ser encontrado, por se encontrar em lugar ignorado, incerto ou inacessível. É nula a notificação por edital adotada sem antes estarem esgotadas as medidas possíveis para a efetivação da comunicação processual" (Acórdão 1968/2015-TCU-Primeira Câmara, relator: Bruno Dantas) . No mesmo sentido: "É nula a notificação por edital adotada sem antes estarem esgotadas as medidas possíveis para a efetivação da comunicação processual. A notificação por edital é procedimento excepcional, porquanto apenas se presume que o responsável teve ciência dos termos da ação movida a seu desfavor, e somente deve ser adotada quando o destinatário não puder ser encontrado, por se encontrar em lugar ignorado, incerto ou inacessível" (Acórdão 4181/2017-TCU-Segunda Câmara, relator: Aroldo Cedraz) .
5.15. Ante essas considerações, e por restar violado o contraditório e ampla defesa em decorrência de erro de procedimento, deve-se anular o Acórdão 349/2020-TCU-Primeira Câmara, restituindo os autos ao relator a quo, para apreciação dos embargos de declaração à peça 101.
6. Sentença favorável na Justiça Federal
6.1 O recorrente alega prolação de sentença da Justiça Federal que extinguiu ação de improbidade movida contra o recorrente em razão de convênio idêntico ao presente e executado em outra unidade da federação. Na decisão, o juízo é claro em informar a ausência de desvio e a efetiva comprovação do projeto, como também o foi no presente caso. (peça 109, p. 3; peça 110) 
Análise
6.2. Inicialmente, o recorrente não se desincumbe do ônus de anexar cópia da sentença invocada por ele. Entretanto, consultando a decisão, e conforme admitido pelo próprio recorrente, trata-se de caso similar ("convênio idêntico") - Convênio 723498/2009, relativo ao fortalecimento das cooperativas no estado do Tocantins -, enquanto este processo se refere ao Convênio 723500/2009, relativo ao fortalecimento das cooperativas no estado do Mato Grosso do Sul.
6.3. Assim, a decisão invocada pelo recorrente é totalmente impertinente ao caso vertente. Mas ainda que se referisse ao mesmo convênio, a rejeição da ação de improbidade no âmbito do Poder Judiciário não constituiria óbice a que, pelo princípio da independência das instâncias, este Tribunal examinasse os elementos colhidos e eventualmente apenasse os responsáveis.
6.4. Ante o exposto, deve-se rejeitar a alegação.
7. Presença nos autos de documento declarado ausente
7.1 O recorrente alega que, embora o voto condutor da decisão recorrida contenha afirmação no sentido de terem sido omitidos os extratos bancários de 14/12/2010 a 31/7/2011 (voto, peça 88, p. 7) , os extratos do ano de 2011 estão nos autos, mais precisamente à peça 1, p. 141-147, onde se verifica a movimentação dos meses de janeiro a 30/4/2011, e onde se verifica ainda o pagamento da sétima (e última) parcela à Fundação Dom Cabral (FDC) , no valor de R$ 59.888,00, em 29/4/2011. (peça 109, p. 4) 
Análise
7.2. Com efeito, no voto condutor da decisão recorrida, entendeu-se que do valor do débito deveriam ser excluídas seis das sete transferências realizadas à Fundação Dom Cabral e que, "considerando que foram omitidos os extratos bancários de 14/12/2010 a 31/7/2011, o nexo de causalidade entre os recursos transferidos e o pagamento da última parcela à FDC não está evidenciado" (peça 88, p. 7) .
7.3. De fato, considerou-se os extratos bancários da conta específica (Banco do Brasil, agência 2881-9, conta corrente 13160-1) constantes à peça 15, p. 4-13, que abrangem o período de janeiro a dezembro/2010, de modo que o pagamento da última parcela, realizada em março/2011, não estaria comprovada.
7.4. Contudo, tal como alegado pelo recorrente, os extratos da mesma conta bancária relativos ao período de janeiro a abril/2011 encontram-se à peça 1, p. 141-147, onde se verifica a efetiva realização do sétimo e último pagamento no valor de R$ 59.888,00, realizado em 29/4/2011, de modo que também este valor deve ser abatido do débito imputado ao recorrente.
7.5. Ante o exposto, deve-se acolher a alegação, acrescentando-se como crédito no registro do débito imputado ao recorrente a importância de R$ 59.888,00, com data de referência 29/4/2011.
8. Glosa por não previsão de serviços jurídicos
8.1 O recorrente alega contradição entre se admitir a previsão no convênio de serviços jurídicos, mas glosar o valor pago ao escritório de advocacia contratado. Nesse sentido, aduz que:
a) o acórdão recorrido reconhece a previsão em convênio de contratação de profissional para elaboração de "ação de estrutura legal e suporte jurídico" (voto, peça 88, p. 8) ; contudo, glosou os valores pagos, mesmo diante da prova do trabalho realizado pelo escritório de advocacia contratado (peça 16, p. 235-243) ; (peça 109, p. 5) 
b) a elaboração de arcabouço jurídico de estrutura legal e suporte jurídico foi efetivamente executado, conforme prova o relatório pormenorizado apresentado (peça 81, p. 17) ; (peça 109, p. 5) 
c) a assessoria jurídica está totalmente justificada e prevista em plano de trabalho; o trabalho foi desenvolvido e entregue, não tendo justificativa para glosa de valores por suposta ausência de previsão, quando claramente estava previsto e foi inclusive reconhecido no voto; (peça 109, p. 6) 
d) a "ação estrutura legal e suporte jurídico" foi comprovadamente executada, há nexo de causalidade no pagamento e há licitação para contratação de melhor preço; destarte, não há que se falar em glosa de valores previstos em plano de trabalho, prova do trabalho executado e pagamento nos exatos termos previstos no convênio. (peça 109, p. 6) 
Análise
8.2. Em sua primeira manifestação nos autos, o MPTCU aduziu (peça 64, p. 9) :
'Quanto à despesa com honorários advocatícios (consultoria jurídica) , de que trata a nota fiscal 273, emitida por Renato Oliveira Ramos Advogados Associados em 24/5/2010, no valor bruto de R$ 79.100,00 (peça 16, p. 28) , verifica-se que ela realmente não estava prevista no plano de trabalho do convênio. Ademais, não consta da relação de pessoal envolvido no projeto o nome do advogado Renato Oliveira Ramos (peça 17, pp. 53/5) . Também não há informação, nos relatórios complementar e final de acompanhamento do convênio, sobre a participação desse advogado nos seminários, encontros, módulos ou monitorias (peça 1, pp. 93/121) . Seu nome tampouco consta das listas de presença apresentadas (peça 2, pp. 292/324) . Saliente-se que a citada nota fiscal foi emitida apenas 6 dias após a assinatura do Contrato 2/2010 (peça 15, pp. 43/5) , datado de 18/5/2010, e antes mesmo do início da execução do objeto pactuado, que se deu em julho/2010. Portanto, mostra-se correta a glosa da despesa em questão, por não possuir nexo de causalidade com a execução do objeto do convênio. Registre-se que o valor efetivamente despendido foi de R$ 79.466,17, pois os tributos retidos na nota fiscal 273 foram pagos com acréscimo de multa e juros (peça 1, pp. 153 e 157; e peça 17, pp. 16, 67 e 68) .' (g.n.) 
8.3. Já a unidade técnica entendeu que, "quanto à contratação do escritório de advocacia, nota-se que o plano de trabalho prevê o módulo 'estrutura legal e suporte jurídico' (peça 1, p. 51) , o que sugere que o referido contrato pode se inserir no contexto previsto no plano de trabalho" (peça 81, p. 17, item 73) .
8.4. O MPTCU, entretanto, divergiu dessa avaliação e manteve seu entendimento nos seguintes termos (peça 84, p. 4) :
'O módulo "Estrutura Legal e Suporto Jurídico I", de acordo com o plano de trabalho, deveria ser ministrado no 2º dia do 2º encontro, no período das 9h às 17h (peça 1, p. 51) .
Na lista de presença apresentada, que tem o logotipo da Fundação Dom Cabral, consta que esse módulo foi ministrado em 19/10/2010 (peça 2, p. 314) . Quem teria ministrado esse módulo é  Jorge Luís Reis Viana (peça 1, p. 117) . Registre-se que a Fundação Dom Cabral foi a entidade contratada para ministrar todos os módulos do projeto, o que inclui, é claro, o módulo "Estrutura Legal e Suporte Jurídico I" (Contrato 1/2010, datado de 12/5/2010 - peça 32, pp. 19/23) .
Fica claro, pois, que não há nexo de causalidade entre a nota fiscal emitida, em 24/5/2010, pelo escritório Renato Oliveira Ramos Advogados Associados e a realização do módulo "Estrutura Legal e Suporte Jurídico I".
Sendo assim, não há como se abater do débito a quantia de R$ 79.466,17, ao contrário do proposto pela unidade técnica.'
8.4. O voto condutor da decisão recorrida acompanhou esse entendimento (peça 88, p. 8) :
'Cabia ao "responsável pela parceria", portanto, acompanhar a implementação de todas as atividades, em suas distintas etapas, assim como executar a ação "Estrutura Legal e Suporte Jurídico". Donde concluir que era prevista a contratação de uma pessoa para a função.
Como a contratação de assessoria jurídica não foi prevista originalmente ou submetida ao concedente para aprovação, deve ser considerada irregular a contratação do escritório Renato Oliveira Ramos Advogados associados e os pagamentos feitos, por meio de transferências bancárias no valor de R$ 74.235,35 e do pagamento de tributos (Darf) que totalizaram R$ 5.230,82.'
8.5. Nesse ponto, o recorrente alega contradição entre se reconhecer que o convênio previa a "contratação de uma pessoa para a função" relativa à "ação de estrutura legal e suporte jurídico" e a glosa dos valores pagos à empresa Renato Oliveira Ramos - assessoria jurídica, mesmo havendo prova da prestação dos serviços (peça 16, p. 235-243 - relatório de atividades de monitoria jurídica elaborado pela referida empresa) .
8.6. Contudo, não há a alegada contradição, pois, embora o recorrente alegue que a assessoria jurídica estava prevista no plano de trabalho, no primeiro parágrafo do excerto do voto condutor reproduzido acima fica claro que "a contratação de uma pessoa para função" deveria ser realizada pela "responsável pela parceria", isto é, a Fundação Dom Cabral, e não se relacionava, como alega o recorrente, a uma contratação avulsa não prevista no plano de trabalho.
8.7. Desse modo, embora o recorrente apresente relatório de atividades e nota fiscal comprovando o pagamento à empresa, ele não se desincumbiu de elidir ou justificar as diversas inconsistências que impedem o reconhecimento do nexo de causalidade entre tal despesa e o objeto do convênio.
8.8. Ante o exposto, deve-se rejeitar a alegação.
9. Cerceamento de defesa
9.1 O recorrente alega cerceamento de defesa em razão do indeferimento do pedido de produção de provas. Nesse sentido, aduz que:
a) houve falha de procedimento no presente processo, porquanto o processo administrativo de prestação de contas que tramitou no MAPA foi juntado parcialmente a este processo, tendo o ora recorrente já alegado ausência de documentos que subsidiassem a tese defensiva; (peça 109, p. 6) 
b) atribuiu-se ao jurisdicionado o levantamento de documentos que já haviam sido protocolados para fazer a sua defesa; (peça 109, p. 6-7) 
c) após declaração de insubsistência do Acórdão 7612/2015-TCU-Primeira Câmara, o ora recorrente foi novamente citado para justificar supostas falhas na prestação de serviço, sendo que a quase totalidade nunca havia sido levantada durante o trâmite junto ao MAPA e tampouco aqui nessa Corte, o que constitui uma inovação desproporcional; (peça 109, p. 7) 
d) para sua defesa, o recorrente fez uma série de solicitações de produção probatória, em especial bancárias, visto que não tem mais poderes para solicitar informações sigilosas junto ao banco de conta de que não é titular e tampouco presidente da empresa titular; entretanto, absolutamente nenhuma das provas foi produzida; (peça 109, p. 7) 
e) destarte, houve cerceamento de defesa, pois o indeferimento das provas não foi justificado e a suposta ausência da prova foi utilizada para condenar o ora recorrente. (peça 109, p. 7) 
Análise
9.2. Embora o recorrente alegue incompletude do processo administrativo encaminhado juntado pelo MAPA à TCE, não aponta que documentos estariam ausentes e que seriam essenciais para comprovar a regularidade das despesas glosadas.
9.3. Embora tenha sido verificado o cumprimento físico do convênio (peça 1, p. 111-135; e peça 17, p. 44-55) , já a primeira análise dos documentos apresentados, datada de 8/9/2011, apontou uma série de irregularidades e inconsistências (peça 1, p. 212-278) que caberia aos responsáveis elidir ou justificar. Note-se que as ressalvas não consistiam na ausência de documentos, mas em irregularidades e inconsistências identificadas nos próprios documentos apresentados. Após a manifestação dos responsáveis, novamente em 10/7/2012 (peça 1, p. 322-366) , a conclusão foi de que "a prestação de contas não reúne condições de ser aprovada" (peça 1, p. 364) .
9.4. Conforme alegado pelo recorrente, o processo foi inicialmente julgado por este Tribunal mediante o Acórdão 7612/2015-TCU-Primeira Câmara, o qual foi desconstituído pelo acolhimento de embargos de declaração em que se alegou ausência de análise de documentos, encaminhando-se então os autos à unidade técnica para análise da documentação (Acórdão 2289/2016-TCU-Primeira Câmara) . Foi nessa nova análise que foram apontadas as inconsistências referidas pelo recorrente (reportadas no item 2.8 desta instrução) , pelas quais os responsáveis, entre os quais o recorrente (peça 70) , foram novamente citados. Essa circunstância denota não ter havido qualquer prejuízo ao recorrente ou desproporcionalidade na decisão, pois as inconsistências foram identificadas em documentos que até então não haviam sido considerados para o julgamento das contas.
9.5. No tocante à alegação de cerceamento de defesa em razão do indeferimento da produção de provas, tem-se que "não cabe ao TCU, a pedido do responsável, realizar diligências para obtenção de provas adicionais às que se encontram no processo. Eventuais dificuldades do responsável na obtenção dos documentos necessários à prestação de contas dos recursos geridos, inclusive as derivadas de ordem política, se não resolvidas administrativamente, devem ser por ele levadas ao conhecimento do Poder Judiciário por meio de ação própria, uma vez que a responsabilidade pela comprovação da boa e regular aplicação dos recursos públicos é pessoal" (Acórdão 352/2017-TCU-Primeira Câmara, relator: Benjamin Zymler) .
9.6. Ante o exposto, deve-se rejeitar a alegação.
CONCLUSÃO
10. Da análise, conclui-se que:
a) houve erro de procedimento ao se declarar a intempestividade dos embargos de declaração anteriormente opostos pelo ora recorrente considerando o artigo 30, inciso III, da Lei 8.443/1992 (publicação da decisão no Diário Oficial) , hipótese inaplicável ao caso vertente, em relação ao qual os normativos preveem como última hipótese de notificação a publicação de edital no Diário Oficial da União (item 5) ;
b) a decisão invocada pelo recorrente é impertinente ao caso vertente, porquanto trata de outro convênio; mas ainda que se tratasse do mesmo convênio, a rejeição da ação de improbidade no âmbito do Poder Judiciário não constituiria óbice a que, pelo princípio da independência das instâncias, este Tribunal examinasse os elementos colhidos e eventualmente apenasse os responsáveis (item 6) ;
c) procede a alegação de que, não obstante declarados ausentes, constam dos autos os extratos bancários relativos ao ano de 2011, que comprovam o pagamento da última parcela à Fundação Dom Cabral (item 7) ;
d) não há a alegada contradição, porquanto a contratação de profissional para o desenvolvimento da ação "estrutura legal e suporte jurídico" cabia à "responsável pela parceria", isto é, à Fundação Dom Cabral, de modo que não se previa a contratação de outro escritório para essa tarefa (item 8) ;
e) não cabe a este Tribunal produzir provas em favor do responsável, o qual deve comprovar documentalmente a boa e regular aplicação dos recursos públicos que geriu (item 9) .
10.1. Ante essas conclusões, deve-se dar provimento ao recurso, reconhecendo-se erro de procedimento - consistente na indevida declaração de intempestividade dos embargos de declaração então opostos -, anulando-se o Acórdão 349/2020-TCU-Primeira Câmara (peça 103) e restituindo-se os autos ao relator a quo, para apreciação dos embargos de declaração à peça 101.
10.2. Subsidiariamente, caso não acolhida a proposta anterior, dar provimento parcial ao recurso, acrescentando-se como crédito no registro do débito imputado ao recorrente a importância de R$ 59.888,00, com data de referência 29/4/2011.
PROPOSTA DE ENCAMINHAMENTO
11. Ante o exposto, submete-se o assunto à consideração superior, propondo-se, com fundamento nos artigos 32, inciso I, e 33 da Lei 8.443/1992:
a)  conhecer do recurso e, no mérito, dar-lhe provimento, anulando-se o Acórdão 349/2020-TCU-Primeira Câmara e restituindo-se os autos ao relator a quo, para apreciação dos embargos de declaração à peça 101;
b) subsidiariamente, dar provimento parcial ao recurso, acrescentando-se como crédito no registro do débito imputado ao recorrente a importância de R$ 59.888,00, com data de referência 29/4/2011, com consequente redução proporcional da multa prevista no item 9.4 da decisão recorrida;
c) dar ciência da decisão ao recorrente e demais interessados.
3. O Ministério Público junto ao TCU, em sua oitiva regimental, manifestou convergência à proposta de anulação do Acórdão 349/2020-Primeira, diante das razões dispostas no trecho do parecer transcrito a seguir (peça 129) :
"O Ministério Público de Contas manifesta-se de acordo com a proposta de anulação do Acórdão 349/2020-TCU-Primeira Câmara, pelos motivos que passa a expor.
O ofício de notificação do Acórdão 10418/2019-TCU-Primeira Câmara endereçado ao advogado de Luiz Antonio de Passos Curado (peça 95) foi devolvido pelos Correios com a informação 'mudou-se' (peça 98) .
Em 28/10/2019, o citado advogado compareceu aos autos para informar seu novo endereço (peça 99) , e, em 5/11/2019, foram opostos os embargos de declaração contra o Acórdão 10418/2019-TCU-Primeira Câmara (peça 101) .
O comparecimento espontâneo do responsável aos autos, por meio de seu advogado, supriu a ausência de notificação, nos termos do art. 239, § 1º, do Código de Processo Civil (cf. Acórdão 6503/2012-TCU-Primeira Câmara e 9.335/2020-TCU-Primeira Câmara) .
Entre a data do comparecimento espontâneo (28/10/2019) e a data de oposição dos embargos de declaração (5/11/2009) , decorreram 8 dias, o que denota a tempestividade dos embargos.
O Relator a quo reputou os embargos intempestivos, pois considerou como termo inicial da contagem do prazo de 10 dias a data da publicação do acórdão condenatório no Diário Oficial da União (16/10/2019) .
Contudo, o procedimento correto seria considerar a data da notificação, a teor do art. 30, I, 'd', da Lei 8.443/1992.
Assim, o Acórdão 349/2020-TCU-Plenário merece ser tornado insubsistente, a fim de que haja a apreciação do mérito dos embargos de declaração opostos contra o Acórdão 10418/2019-TCU-Primeira Câmara.
Embora o Centro de Estudos, Promoção e Desenvolvimento de Mercados (nome fantasia: IMA - Instituto Mercadológico das Américas) também tenha figurado como embargante (peça 101) , os embargos de declaração devem ser considerados inexistentes em relação a essa entidade, haja vista que o advogado subscritor dos embargos não possui poderes para representá-la (peça 47) .
Desse modo, merece ser dado provimento ao recurso de reconsideração, para que o Acórdão 349/2020-TCU-Plenário seja anulado, remetendo-se os autos ao Relator a quo para a apreciação do mérito dos embargos de declaração opostos por Luiz Antonio de Passos Curado.
Caso não seja acolhida a proposta de nulidade do Acórdão 349/2020-TCU-Plenário, o MP de Contas diverge da proposta subsidiária formulada pela Serur, pois entende que a parcela de R$ 59.888,00, com data de referência em 29/4/2011, não deve ser abatida do débito.
Apesar de constar dos autos o extrato bancário referente a abril/2011, indicando que houve o débito da quantia de R$ 59.888,00 na data de 29/4/2011 (peça 1, p. 147) , não ficou comprovado o nexo de causalidade entre os recursos federais e a despesa realizada, porquanto a beneficiária da transferência foi a própria entidade convenente, qual seja, o Centro de Estudos, Promoção e Desenvolvimento de Mercados, consoante evidenciado no extrato bancário. Tal fato, inclusive, já havia sido mencionado no parecer anteriormente proferido pelo MP de Contas (peça 64, p. 8, alínea 'e') .
Portanto, do mesmo modo que o acórdão recorrido considerou irregulares outras transferências efetuadas em benefício da própria convenente (peça 88, p. 10) , a transferência de R$ 59.888,00, ocorrida em 29/4/2011, também deve ser considerada irregular.
III
Ante o exposto, o Ministério Público de Contas manifesta-se no sentido de o Tribunal conhecer do recurso de reconsideração interposto por Luiz Antonio de Passos Curado contra o Acórdão 10418/2019-TCU-Primeira Câmara, mantido pelo Acórdão 349/2020-TCU-Primeira Câmara, e no mérito:
a) dar-lhe provimento, a fim de anular o Acórdão 349/2020-TCU-Primeira Câmara e restituir os autos ao Relator a quo, para a apreciação dos embargos de declaração à peça 101;
b) subsidiariamente, negar-lhe provimento;
c) dar ciência da decisão que vier a ser proferida ao recorrente e aos demais interessados."
É o relatório.

Procurador Júlio Marcelo de Oliveira.

TOMADA DE CONTAS ESPECIAL. CONVÊNIO. CONTAS IRREGULARES. DÉBITO. MULTA. RECURSO DE RECONSIDERAÇÃO. CONHECIMENTO. ERRO DE PROCEDIMENTO. INDEVIDA DECLARAÇÃO DE INTEMPESTIVIDADE DE EMBARGOS DE DECLARAÇÃO. ANULAÇÃO DE ACÓRDÃO. SUBSIDIARIAMENTE, PROVIMENTO PARCIAL. INDEVIDA DECLARAÇÃO DE AUSÊNCIA DE DOCUMENTO PRESENTE NOS AUTOS. PROVIMENTO PARCIAL REDUÇÃO DO DÉBITO E DA MULTA. CIÊNCIA

TOMADA DE CONTAS ESPECIAL (TCE)

Secretaria de Recursos (Serur); Secretaria de Controle Externo da Agricultura e do Meio Ambiente (SecexAmbiental).

Cuidam os autos de recurso de reconsideração interposto por Luiz Antônio de Passos Curado (peça 87) contra o Acórdão 10418/2019-TCU-Primeira Câmara, que, no que interessa ao recorrente, julgou irregulares as suas contas, condenando-o ao pagamento do débito apurado e multa no valor de R$ 100.000,00 em função irregularidades na execução do Convênio Siconv 723500/2009, cujo objeto era "apoiar o projeto de fortalecimento e integração em rede e a capacidade gerencial das cooperativas do Mato Grosso do Sul". 
2.	Preliminarmente, ratifico o despacho anteriormente exarado no sentido de que o presente recurso merece ser conhecido, porquanto preenche os requisitos de admissibilidade previstos nos artigos 32, inciso I, e 33 da Lei 8.443/1992.
3.	Para fins de compreensão, registro que, após a condenação decorrente do Acórdão 10418/2019-TCU-Primeira Câmara, o recorrente opôs embargos de declaração com pedido de efeitos infringentes contra a citada decisão. O Relator a quo entendeu que os embargos foram intempestivos, pois considerou que, diante da impossibilidade de notificação do representante legal a respeito do acórdão condenatório, o prazo para interposição dos embargos deveria ser contado a partir da publicação do acórdão no Diário Oficial da União (DOU) , nos termos do artigo 30 da Lei 8.443/1992.
4.	Após examinar as razões recursais, a Secretaria de Recursos, com anuência do MPTCU, concluiu por restar violado o contraditório e ampla defesa em decorrência de erro de procedimento, propondo a anulação do Acórdão 349/2020-TCU-Primeira Câmara, restituindo os autos ao relator a quo, para apreciação dos embargos de declaração à peça 101.
5.	No caso vertente, após a expedição do acórdão, foi encaminhada notificação ao procurador do ora recorrente em 7/10/2019 (peça 95) . O Aviso de Recebimento data de 18/10/2019, com a informação de que o destinatário havia se mudado (peça 98) . Em 29/10/2019, o procurador do recorrente informou o novo endereço em que passaria a receber notificações (peça 99) e, em 5/11/2019, opôs embargos de declaração à decisão condenatória (peça 101) .
6.	Alinho-me ao entendimento da unidade instrutora de que, previamente à publicação do edital no DOU, deveriam ter sido esgotadas outras possibilidades de localizar o destinatário, nos termos do art. 6º da Resolução-TCU 170/2004.
7.	Ademais, como bem ressalta o MPTCU, o comparecimento espontâneo do responsável aos autos, por meio de seu advogado, supriu a ausência de notificação, nos termos do art. 239, § 1º, do Código de Processo Civil.
8.	Entre a data do comparecimento espontâneo (28/10/2019) e a data de oposição dos embargos de declaração (5/11/2009) , decorreram 8 dias, o que denota a tempestividade dos embargos. 
9.	Quanto às demais alegações do recorrente, abstenho-me de analisá-las uma vez que deverão ser debatidas no âmbito dos embargos. 
10.	Desse modo, merece ser dado provimento ao recurso de reconsideração, para que o Acórdão 349/2020-TCU-Primeira Câmara seja anulado, remetendo-se os autos ao Relator a quo para a apreciação do mérito dos embargos de declaração contra o Acórdão 10418/2019-TCU-Primeira Câmara opostos por Luiz Antonio de Passos Curado.
11.	Ante o exposto, voto por que o Tribunal adote o Acórdão que ora submeto à deliberação deste Colegiado. 
TCU, Sala das Sessões Ministro Luciano Brandão Alves de Souza, em 22 de junho de 2021.
Ministro BRUNO DANTAS 
Relator